【裁判字號】    98,簡上,96
【裁判日期】    990310
【裁判案由】    詐欺
【裁判全文】
臺灣宜蘭地方法院刑事判決              98年度簡上字第96號
上  訴  人
即  被  告  乙○○
上列上訴人即被告因詐欺案件，不服本院簡易庭98年度簡字第70
9號中華民國98年10月30日第一審簡易判決（聲請案號：臺灣宜
蘭地方法院檢察署98年度偵緝字第230號、98年度偵字第3252號
），及移送併案審理（臺灣宜蘭地方法院檢察署98年度偵字第39
39號、98年度偵字第4054號），提起上訴，本院管轄之第二審合
議庭判決如下：
    主  文
原判決撤銷。
乙○○幫助犯詐欺取財罪，處有期徒刑肆月，如易科罰金，以新
臺幣壹仟元折算壹日。
    事  實
一、乙○○於民國98年4月9日上午，依自由時報刊登之交友接聽
    人員廣告撥打電話求職時，經刊登該廣告姓名年籍不詳之自
    稱「邱繼德」男子要求提供其金融帳戶之存摺影本、提款卡
    及密碼作為審核資格及存入業務上收得款項、薪資轉帳之用
    ，而乙○○雖明知社會上層出不窮之詐騙案件，不法份子經
    常透過不同管道蒐集他人之金融帳戶，以掩飾犯罪避免為警
    查緝，且僱主如欲查詢應徵者之債信，無須取得應徵者之金
    融帳戶存摺、提款卡甚至提款卡密碼，若有存提業務上收得
    款項之需要，一般亦係使用公司行號或僱主個人之帳戶，而
    非使用應徵者或受僱人之帳戶，倘僱主係採轉帳方式發放薪
    資，亦僅須受僱人提供金融帳戶帳號即可，無須受僱人提供
    金融帳戶存摺、提款卡及密碼，是其可預見該刊登徵才廣告
    者取得其帳戶相關資料之目的係為掩飾不法犯行，避免執法
    人員循線查緝，以確保犯罪所得之不法利益，竟仍以縱有人
    以其金融帳戶作為詐欺取財之犯罪工具，亦不違背其本意之
    幫助犯意，於98年4月9日下午1、2時許，至宜蘭縣員山鄉○○路之統一超商股份有限公司同樂門市，將其所開立之中華
    郵政股份有限公司宜蘭郵局帳號00000000000000號帳戶之存
    摺影本、提款卡、密碼，以宅急便方式寄送予自稱「邱繼德
    」之男子，而容任自稱「邱繼德」之男子所屬詐欺集團將上
    開帳戶資料作為財產犯罪工具。嗣該詐欺集團成員即基於意
    圖為自己不法所有之犯意聯絡，先後於：
  (一)98年4月12日下午8時許，在雅虎奇摩拍賣網站刊登拍賣SHAR
    P廠牌T-91型行動電話之虛偽訊息，致使丁○○陷於錯誤，
    而下標購買該商品，並於得標後之98年4月13日上午9時57分
    ，在臺中樹仔腳郵局，匯款新臺幣（下同）8,000元至乙○○所開立之上開帳戶內，旋即遭詐欺集團成員提領一空，嗣
    丁○○因久未收受行動電話，始知受騙。
  (二)98年4月12日下午8時許，在雅虎奇摩拍賣網站刊登拍賣掌上
    型遊樂器PSP薄型2007機型加送4GB卡之虛偽訊息，致使丙○○陷於錯誤，而下標購買該商品，並於得標後之98年4月13
    日下午5時4分許，在臺中市西屯區○○區○路10號之臺中工
    業區郵局，匯款4,200元至乙○○所開立之上開帳戶內，旋
    即遭詐欺集團成員提領一空，嗣丙○○因久未收受遊樂器，
    始知受騙。
  (三)98年4月13日下午1時21分許，在雅虎奇摩拍賣網站刊登拍賣
    二手數位相機之虛偽訊息，致使蔡勝文陷於錯誤，而下標購
    買該商品，並於得標後之98年4月13日下午9時許，在臺北縣
    蘆洲市○○路之自動櫃員機，匯款4,100元至乙○○所開立
    之上開帳戶內，旋即遭詐欺集團成員提領一空，嗣蔡勝文因
    久未收受相機，始知受騙。
  (四)98年4月13日下午2時許，在雅虎奇摩拍賣網站刊登拍賣SONY
    廠牌數位相機之虛偽訊息，致使戊○○陷於錯誤，而下標構
    買該商品，並於得標後之98年4月13日下午2時38分，在嘉義
    縣大林鎮慈濟醫院之自動櫃員機，匯款3,600元至乙○○所
    開立之上開帳戶內，旋即遭詐欺集團成員提領一空，嗣戊○○因久未收受相機，始知受騙。
  (五)98年4月13日下午7時許，在雅虎奇摩拍賣網站刊登拍賣相機
    之虛偽訊息，致使甲○○陷於錯誤，而下標購買該商品，並
    於得標後央其友人林士傑於98年4月13日下午7時17分，匯款
    3,250元至乙○○所開立之上開帳戶內，旋即遭詐欺集團成
    員提領一空，嗣甲○○因久未收受相機，始知受騙。
二、案經桃園縣政府警察局龜山分局、嘉義縣警察局民雄分局報
    請臺灣宜蘭地方法院檢察署檢察官偵查後聲請簡易判決處刑
    及臺中市警察局第三分局、臺中縣警察局大甲分局報請臺灣
    臺中地方法院檢察署呈請臺灣高等法院檢察署檢察長核轉臺
    灣宜蘭地方法院檢察署檢察官偵查後移送併案審理。
    理  由
壹、證據能力部分：
一、按被告以外之人於審判外之言詞或書面陳述，除法律有規定
    者外，不得作為證據；又被告以外之人於審判外之陳述，雖
    不符前4條之規定，而經當事人於審判程序同意作為證據，
    法院審酌該言詞陳述或書面陳述作成時之情況，認為適當者
    ，亦得為證據，刑事訴訟法第159條第1項、第159條之5第1
    項分別定有明文。
二、經查：證人丁○○、丙○○、戊○○、甲○○於警詢中所為
    之陳述（見中分三偵字第0980011182號卷第2頁至第4頁、中
    縣甲警偵字第0980006844號卷第4頁至第5頁、嘉民警偵字第
    0980084303號卷第1頁至第2頁、98年度偵字第3061號卷第3
    頁），雖係被告以外之人於審判外之言詞陳述，惟業經被告
    於審判程序中表示同意作為證據（見本院卷第52頁、第94頁
    ），且本院審酌上開言詞陳述作成時情況，並無違法之處，
    認為適當，依上開規定，自得作為證據使用，先予敘明。
貳、實體部分：
一、認定犯罪事實所憑之證據及理由：
  (一)訊據被告乙○○固坦承伊有於上開時間見上開報紙徵才廣告
    ，經與自稱「邱繼德」男子聯繫後，而於上開時間、地點，
    將伊所開立之上開帳戶之存摺影本、提款卡、密碼，以上開
    宅急便寄送之方式，交付自稱「邱繼德」之男子，嗣丁○○
    、丙○○、蔡勝文、戊○○、甲○○先後於上開時間，因受
    騙而匯上開款項至上開帳戶之事實（見本院卷第50頁），核
    與證人丁○○、丙○○於警詢及偵查；證人戊○○、甲○○
    於警詢中證述情節相符（見中分三偵字第0980011182號卷第
    2頁至第4頁、98年度偵字第16992號卷第15頁、中縣甲警偵
    字第0980006844號卷第4頁至第5頁、98偵字第17903號卷第5
    頁、嘉民警偵字第0980084303號卷第1頁至第2頁、98年度偵
    字第3061號卷第3頁），並有郵政國內匯款執據2紙、自動櫃
    員機交易明細表2紙、中華郵政股份有限公司宜蘭郵局98年4
    月28日宜營字第0985000305號、98年5月5日宜營字第098500
    0322號、98年5月11日宜營字第0985000339號及99年1月13日
    宜營字第0995000028號函附帳號00000000000000號帳戶之立
    帳基本資料及交易明細1份、丙○○及戊○○提供之雅虎奇
    摩拍賣資料各1份、宅急便顧客收執聯1份、報紙廣告節本1
    份在卷足憑（見中分三偵字第0980011182號卷第10頁、98年
    度偵字第3061號卷第5頁至第7頁、第12頁、中縣甲警偵字第
    0980006844號卷第7頁至第13頁、第17頁至第20頁、嘉民警
    偵字第0980084303號卷第4頁至第8頁、第14頁至第16頁、本
    院卷第60頁至第74頁、本院卷第31頁至第32頁），堪認被告
    此部分供述與事實相符。惟被告矢口否認有何幫助詐欺取財
    之犯行，辯稱：伊係因見自由時報G3版人事資料欄刊載交友
    接聽人員之徵才廣告，經聯絡後自稱「邱繼德」之男子要求
    伊提供存摺影本、提款卡及密碼，作為審核資格及匯入業務
    上款項及薪資轉帳之用，伊始依該男子之要求寄出上開帳戶
    資料，伊之目的僅為求得一職，並非資以助力幫助其集團犯
    罪云云。
  (二)經查：
  1.被告於98年9月4日偵查中供稱：「（該帳戶如何失竊？）…
    ，我是在報紙上看到應徵廣告的，因為他說要把薪水匯到我
    的帳戶裡。…（問：以前有無工作？）有，台化紡織、大湖
    風景遊樂區餐廳服務生、車床。（問：這些工作如何領薪水
    ？）台化紡織是將薪水匯到戶頭，其他2項工作是直接領現
    。（問：台化紡織工作時有要你將提款卡密碼告知嗎？）沒
    有。（問：既然你之前直接將薪水匯到你帳戶的工作，也沒
    有叫你要交提款卡，這個應徵的工作，叫你交提款卡以便匯
    薪水到你的帳戶，你不會覺得很奇怪嗎？）有覺得奇怪，…
    。」等語（見98年度偵緝字第230號卷第15頁至第16頁）；
    於99年2月24日本院審理中供稱：「（問：你之前有提到你
    把存摺影本、提款卡、密碼寄出去那天，有先從帳戶內提領
    1,000元出來，是否如此？）是。（問：你帳戶內原來的存
    款是1,090元，經你提領1,000元，剩下90元後，你才將存摺
    影本、提款卡、密碼等寄去給對方，是否如此？）是。（問
    ：你為何要先從帳戶內提領1,000元？）我也是會怕存摺等
    物寄給對方後，錢會被對方領走，所以我才將錢先領出來，
    就不會怕了。（問：你將存摺等物寄出去之前，是否有懷疑
    有可能是騙人的？）是有一點懷疑，所以我才會於寄出去之
    前先領錢出來。…（問：你是否一直到4月13日對方已經用
    你的帳戶作為詐欺工具，都沒有去辦理掛失或者報警？）是
    。（問：你總共有4天的時間，為何沒有想去報警或掛失？
    ）因為對方跟我說還要等，目前還要審核，說要審核資格。
    …（問：對方要你寄提款卡的用途？）他說到時我可以工作
    的時候，要匯款到我的帳戶。（問：對方要匯款到你的帳戶
    隨時可以匯款，而且不需要用到你的提款卡，除非是要從你
    的帳戶提款才會使用到你的提款卡，你的解釋顯與常理不符
    ，對此有何意見？）所以我才會先把帳戶內的錢領出。（問
    ：你使用你郵局的帳戶已經有14年，因此你應該知道提款卡
    的用途？）知道，提款卡只能領錢而已。…（問：學經歷？
    ）國中畢業，曾經於台化紡織任職，…也在員山風景遊樂區
    做過服務生、也從事過車床、也有學習從事油漆。（問：你
    上述曾經從事過的工作中，有無老闆或公司要你提供存摺、
    提款卡及密碼？）沒有。…（問：對方要你將提款卡寄給對
    方，並要求你告知提款卡密碼，難道你沒有覺得奇怪？）有
    ，因為一般正常情形是不會這樣。（問：你有無看過類似被
    詐欺的新聞或報紙？）…我聽過被詐騙錢的事情。（問：你
    當初把提款卡、密碼及存摺影本寄給對方時，是否有懷疑對
    方可能用你的提款卡去犯罪？）多多少少會懷疑。…（問：
    你的中華郵政股份有限公司宜蘭郵局帳號00000000000000號
    帳戶是否曾經作為你薪資帳戶之用？）是。（問：之前你的
    郵局帳戶作為薪資帳戶之用時，你的老闆或公司有無審核你
    的提款卡密碼？）沒有。」等語（見本院卷第102頁至第107
    頁），並有中華郵政股份有限公司宜蘭郵局99年1月13日宜
    營字第0995000028號函附帳號00000000000000號帳戶之交易
    明細1份在卷可參（見本院卷第60頁至第74頁）。足認被告
    具有國中畢業之學歷，並有相當之工作及社會經驗，而被告
    於84年3月16日在中華郵政股份有限公司宜蘭郵局開立帳號0
    0000000000000號帳戶後，自84年5月5日起迄90年2月15日止
    ，該帳戶均供作薪資轉帳使用，且被告於98年4月9日下午，
    在以宅急便寄送該帳戶之存摺影本、提款卡及密碼前，已查
    覺自稱「邱繼德」之男子要求伊交付上開帳戶資料，顯與正
    常求職過程有異，並懷疑自稱「邱繼德」之男子可能持上開
    帳戶資料犯罪，遂將該帳戶內存款1,000元領出，於該帳戶
    僅剩餘額90元之情形下寄出上開資料，又直至該帳戶於98年
    4月14日被列為警示帳戶止，被告均未向該郵局辦理掛失手
    續或報警處理。
  2.按刑法上之故意，可分為直接故意與不確定故意（間接故意
    ），所謂「不確定故意」，係指行為人對於構成犯罪之事實
    ，預見其發生而其發生並不違背其本意者，刑法第13條第2
    項定有明文。又金融機構帳戶係個人理財之重要工具，且關
    係個人財產、信用之表徵，不能隨意交予他人使用，一般具
    有正常辨識能力之人，對於他人會持其所提供之銀行帳戶進
    行犯罪應有所預知，是以行為人若將其所開立之帳戶供他人
    使用，對於他人持用犯罪之事實，自不違背其本意，縱無直
    接證據證明其明知嗣後持有上開帳戶之人之犯罪態樣，然就
    行為人提供之帳戶將被詐欺集團供作匯入詐欺所得之用，顯
    不違反其本意，其自有幫助不法份子詐欺之不確定故意。況
    於金融機構開設存款帳戶暨請領存摺及提款卡，並無任何特
    殊之限制，一般民眾皆得以存入最低開戶金額之方式在不同
    金融機構申請數個存款帳戶使用，乃眾所週知之事實，依被
    告之年齡、智識及社會經驗等，此亦當為被告所知悉，是一
    般合理之人，除本人或與其具密切之關係者，難認有何理由
    可自由使用私人之存摺及提款卡，亦均有應妥善親自持有上
    開物件，以防止被他人冒用之認知。而一般人於謀職時，除
    相關履歷表等人事資料之寄送外，尚需經由面試程序，僱主
    可藉此瞭解求職者之外型、談吐、工作態度等是否符合需求
    ，此並非可經由應徵者所提供之金融帳戶存摺、提款卡及密
    碼進行查詢、求證，亦非金融機構所能提供之功能，縱僱主
    欲查詢應徵者之債信，亦僅須帳號或個人之年籍資料即可查
    詢，斷無須取得應徵者之金融帳戶存摺、提款卡甚至密碼之
    必要，且僱主若有存提業務上收得款項之需要，一般亦係使
    用公司行號或僱主個人之帳戶，而非使用應徵者或受僱人之
    帳戶，又僱主倘係採轉帳方式發放薪資，亦僅須受僱人提供
    其所開立之金融帳戶帳號即可，無須受僱人提供存摺、提款
    卡及密碼，此當為具有社會生活經驗之成年人所得認識。且
    近來詐欺集團犯案猖獗，每每利用人頭帳戶為犯罪工具，類
    此案件在社會上層出不窮，並屢經報章雜誌及新聞媒體廣為
    披露，故若任意將自己帳戶之相關物件資料交予不明人士，
    將有遭他人作為詐欺取財犯罪使用，此亦當為具有社會生活
    經驗之成年人所得認識。因此，倘僱主以上開原因為由向應
    徵者要求提供金融帳戶之存摺、提款卡甚至密碼，則該人顯
    係以徵才之名，行蒐集人頭帳戶俾實施財產犯罪之實。查本
    件被告於行為時既係年滿30歲之成年人，且為國中畢業、心
    智正常之人，並具有相當之工作經驗、社會歷練，其就上開
    情事實難諉為不知，況承前述，被告於寄交上開帳戶之存摺
    影本、提款卡及密碼前，已查覺有異，並懷疑自稱「邱繼德
    」之男子可能持上開帳戶資料犯罪，益證被告於98年4月9日
    上午，依自由時報所刊登之徵才廣告撥打電話求職，經自稱
    「邱繼德」男子要求其提供金融帳戶之存摺影本、提款卡及
    密碼作為審核資格及存入業務上收得款項、薪資轉帳之用時
    ，應已認知自稱「邱繼德」男子所刊登之誠徵交友接聽人員
    廣告，其真正目的並非徵才，而可預見自稱「邱繼德」男子
    取得其帳戶資料之目的係為掩飾不法犯行，避免執法人員循
    線查緝，以確保財產犯罪所得，竟仍任意以上開宅急便方式
    交付上開金融帳戶資料予自稱「邱繼德」男子，迄該帳戶被
    列為警示帳戶止，均未辦理掛失手續或報警處理，被告顯然
    具有縱有人以其金融帳戶作為詐欺取財之犯罪工具，亦不違
    背其本意之幫助犯意，至為灼然。是被告仍以前詞辯稱：伊
    係因應徵工作始交付該帳戶之存摺影本、提款卡及密碼予自
    稱「邱繼德」之男子，伊無幫助詐欺集團犯罪之故意云云，
    顯係事後卸責之詞，不足採信。
  3.從而，被告基於幫助他人詐欺取財之不確定犯罪故意，於上
    開時間、地點，以上開方式，將上開帳戶之存摺影本、提款
    卡、密碼，交付予自稱「邱繼德」之男子，而容任該男子所
    屬詐欺集團利用上開帳戶作為詐欺取財犯罪工具之事實，事
    證明確，犯行堪以認定。
二、撤銷原判決之理由
    原審認被告罪證明確予以論罪科刑，固非無見，然原審就上
    開犯罪事實一(三)被害人蔡勝文部分未及審理，此部分與原聲
    請簡易判決處刑部分，有想像競合犯之裁判上一罪關係，自
    屬起訴效力所及，其未及審判，容有未洽。是被告上訴否認
    犯行雖無理由，惟原審判決既有上開可議之處，自仍應由本
    院予以撤銷，自為判決。
三、自為判決之論罪科刑理由
  (一)按刑法上之幫助犯，係對於犯罪與正犯有共同之認識，而以
    幫助之意思，對於正犯資以助力，而未參與實施犯罪之行為
    者而言（最高法院75年度台上字第1509號、88年度台上字第
    1270號判決意旨參照）。是以，如未參與實施犯罪構成要件
    之行為，且係出於幫助之意思提供助力，即屬幫助犯，而非
    共同正犯。本件被告基於幫助之犯意，藉由提供上開帳戶之
    存摺影本、提款卡及密碼予犯罪集團成員，致上開犯罪集團
    成員利用被告之幫助，意圖為自己不法之所有，以上開方式
    實施詐騙，致使上開被害人陷於錯誤匯款至被告所提供之上
    開帳戶內，是被告前開所為係參與詐欺取財罪構成要件以外
    之行為，且在無證據證明被告係以正犯而非以幫助犯之犯意
    參與犯罪之情形下，應認其所為係幫助犯而非正犯行為。核
    被告乙○○所為，係犯刑法第30條第1項、第339條第1項之
    幫助詐欺取財罪。又上開犯罪事實一(三)部分雖未據檢察官一
    併聲請簡易判決處刑，惟該部分與聲請簡易判決處刑事實，
    係裁判上一罪關係，本院自應一併審理。
  (二)被告對詐欺正犯提供帳戶，資以助力，但並未參與詐欺犯罪
    行為之實行，應屬幫助他人實行犯罪行為，為幫助犯，依刑
    法第30條第2項之規定減輕其刑。
  (三)被告係以一提供帳戶之幫助行為，同時幫助詐欺之人詐得前
    揭數名被害人財物，係一行為而觸犯幫助詐欺取財既遂罪，
    為想像競合犯，應依幫助詐欺取財一罪處斷。
  (四)爰審酌被告無犯罪前科，此有臺灣高等法院被告前案紀錄表
    1份在卷可參，素行良好，惟被告係一成年且智力成熟之人
    ，竟提供上開金融機構帳戶之存摺影本、提款卡與密碼，幫
    助上開詐騙集團成員使渠等方便向他人詐取財物，助長詐騙
    集團詐騙他人財物歪風，並增加查緝困難，危害財產安全及
    社會秩序之穩定，並使得被害人丁○○、丙○○、蔡勝文、
    戊○○、甲○○受有財產上之損害，復未能賠償被害人所受
    損害，被告之犯罪情節與所生危害程度非輕，及考量被告於
    犯罪後仍飾詞否認犯行，毫無悔意、態度不佳等一切情狀，
    量處如主文第2項所示之刑，並諭知易科罰金之折算標準，
    以示懲儆。
三、適用之法律：
  (一)程序法方面：刑事訴訟法第455條之1第3項、第369條第1項
    前段、第364條、第299條第1項前段。
  (二)實體法方面：刑法第339條第1項、第30條第1項、第2項、第
    55條、第41條第1項前段，刑法施行法第1條之1第1項、第2
    項前段。
本案經檢察官劉惟宗到庭執行職務。
中    華    民    國    99    年     3    月     10    日
                  刑事第二庭  審判長法  官  林惠玲
                                    法  官  劉家祥
                                    法  官  蘇錦秀
以上正本證明與原本無異。
本件不得上訴。
                                    書記官  劉晨輝
中    華    民    國    99    年    3     月    10    日
【附錄本案論罪科刑法條】
刑法第339條：
意圖為自己或第三人不法之所有，以詐術使人將本人或第三人之
物交付者，處5年以下有期徒刑、拘役或科或併科1千元以下罰金
。
以前項方法得財產上不法之利益或使第三人得之者，亦同。
前2項之未遂犯罰之。

司法院資訊處製作；財團法人民間司法改革基金會備份。
